【裁判字號】    96,上訴,2557
【裁判日期】    970215
【裁判案由】    違反毒品危害防制條例
【裁判全文】
臺灣高等法院高雄分院刑事判決        96年度上訴字第2557號
上  訴  人
即  被  告  甲○○
上列上訴人因違反毒品危害防制條例案件，不服臺灣高雄地方法
院96年度訴字第3508號中華民國96年10月5 日第一審判決（起訴
案號：臺灣高雄地方法院檢察署96年度毒偵字第6830號），提起
上訴，本院依簡式審判程序判決如下：
    主  文
原判決撤銷。
甲○○施用第一級毒品，累犯，處有期徒刑拾月，減為有期徒刑
伍月。又施用第二級毒品，累犯，處有期徒刑肆月，減為有期徒
刑貳月。應執行有期徒刑陸月，如易科罰金，以新臺幣壹仟元折
算壹日。
    事  實
一、甲○○前因施用毒品案件，經臺灣高雄地方法院以88年度毒
    聲字第1868號裁定送觀察勒戒，因無繼續施用毒品傾向，於
    88年4 月2 日執行完畢釋放，並由臺灣高雄地方法院檢察署
    檢察官以88年度偵字第6716號為不起訴處分確定。復於前揭
    觀察勒戒執行完畢釋放後5 年內，再為施用毒品犯行，經臺
    灣高雄地方法院以93年度訴字第1194號、94年度訴更字第2
    號判決，分別判處應執行有期徒刑1 年、10月確定，上開各
    罪之刑接續執行，於95年1 月24日縮短刑期假釋出獄，假釋
    期間付保護管束未經撤銷，於95年6 月6 日縮刑期滿執行完
    畢。猶不知戒絕毒癮，明知海洛因及甲基安非他命分別係毒
    品危害防制條例第2 條第2 項第1 款及第2 款所分別明定之
    第一級毒品及第二級毒品，不得持有、施用，竟於上開有期
    徒刑執行完畢後5 年內，分別基於施用第一級毒品海洛因及
    第二級毒品甲基安非他命之犯意，於96年3 月9 日某時，在
    高雄市○鎮區鎮○街102 巷56號住處，以將海洛因摻入香煙
    內點煙吸食，及將甲基安非他命置於玻璃球內點火燒烤吸食
    煙氣之方式，施用第一級毒品海洛因及第二級毒品甲基安非
    他命各1 次。嗣於96年3 月9 日晚間7 時20分許，甲○○因
    另案在上開住處經警緝獲到案，甲○○接受檢警偵查期間，
    在偵查機關未發覺其犯有上開施用第一、第二級毒品犯行前
    ，主動坦承上開犯行，而願接受裁判，並經警採集其尿液送
    檢，檢驗結果呈嗎啡及甲基安非他命之陽性反應，而知上情
    。
二、案經高雄市政府警察局前鎮分局移送臺灣高雄地方法院檢察
    署檢察官偵查起訴。
    理  由
壹、程序方面
一、本件上訴人即被告甲○○（下稱被告）所犯係死刑、無期徒
    刑、最輕本刑為3 年以上有期徒刑以外之罪，其於審理程序
    中就被訴事實為有罪之陳述，經審判長告知簡式審判程序之
    旨，並聽取公訴人及被告之意見後，本院合議庭認為適宜進
    行簡式審判程序，合先敘明。
貳、有罪部分
一、前開事實，業據被告於本院審理時坦承不諱，且經警採集其
    尿液送高雄市立凱旋醫院鑑驗結果，呈嗎啡及甲基安非他命
    陽性反應，有該醫院所出具之96年3 月19日轉碼編號A00000
    000 號濫用藥物尿液檢驗報告1 紙附卷可稽（見警卷第3 頁
    ）。本院審酌：(一)氣相層析質譜儀（GC／MS）乃目前就藥物
    篩檢結果必須進一步確認時最常採用之確認方法，因此在良
    好的操作條件之下，以氣相層析質譜儀作藥物及其代謝物之
    定性及定量分析，幾乎不會有偽陽性反應產生，業經行政院
    國軍退除役官輔導委員會台北榮民總醫院於83年4 月7 日以
    （83）北總內字第03059 號函釋明確。(二)海洛因係嗎啡經化
    學合成之半人工合成品，毒性倍於嗎啡，其經吸食或施打入
    人體，經新陳代謝作用又分解成嗎啡，故海洛因在進入人體
    後，均以嗎啡型態排於尿液中，故於吸食或施打海洛因者尿
    液中，可檢出嗎啡陽性反應，業經憲兵司令部80年5 月7日
    以（80）鑑驗字第1746號函釋明確。被告尿液經以氣相層析
    質譜儀鑑驗後，結果分呈嗎啡及甲基安非他命陽性反應，已
    如前述，是依前開函釋意旨，被告任意性之自白經核既與事
    實相符，自得採為論科之依據。
二、按毒品危害防制條例於92年7 月9 日修正公布，自93年1 月
    9 日施行，其中第20條、第23條將施用毒品之刑事處遇程序
    ，區分為「初犯」及「5 年內再犯」、「5 年後再犯」。依
    其立法理由之說明：「初犯」，經觀察、勒戒或強制戒治後
    ，應為不起訴處分或不付審理之裁定；經觀察、勒戒或強制
    戒治執行完畢釋放後，「5 年內再犯」者，因其再犯率甚高
    ，原實施之觀察、勒戒及強制戒治既已無法收其實效，爰依
    法追訴或裁定交付審理。至於經觀察、勒戒或強制戒治執行
    完畢釋放後，「5 年後再犯」者，前所實施之觀察、勒戒或
    強制戒治已足以遮斷其施用毒品之毒癮，為期自新及協助其
    斷除毒癮，仍適用「初犯」規定，先經觀察、勒戒或強制戒
    治之程序。從而依修正後之規定，僅限於「初犯」及「5 年
    後再犯」二種情形，始應先經觀察、勒戒或強制戒治程序。
    倘被告於5 年內已再犯，經依法追訴處罰，縱其第3 次（或
    第3 次以上）再度施用毒品之時間，在初犯經觀察、勒戒或
    強制戒治執行完畢釋放5 年以後，已不合於「5 年後再犯」
    之規定，且因已於「5 年內再犯」，顯見其再犯率甚高，原
    實施觀察、勒戒或強制戒治，已無法收其實效，即應依該條
    例第10條處罰（最高法院95年5 月9 日95年度第7 次刑事庭
    會議決議參照）。查被告前因施用毒品案件，經原審法院以
    88年度毒聲字第1868號裁定送觀察勒戒，因無繼續施用毒品
    傾向，於88年4 月2 日執行完畢釋放，並由臺灣高雄地方法
    院檢察署檢察官以88年度偵字第6716號為不起訴處分確定。
    復於前揭觀察勒戒執行完畢釋放後5 年內，再為施用毒品犯
    行，經原審法院以93年度訴字第1194號、94年度訴更字第2
    號判決，分別判處應執行有期徒刑1 年、10月確定，上開各
    罪之刑接續執行，於95年1 月24日縮短刑期假釋出獄，假釋
    期間付保護管束未經撤銷，於95年6 月6 日縮刑期滿執行完
    畢之事實，有臺灣高等法院被告前案紀錄表在卷可憑，是被
    告雖係於上開觀察勒戒執行完畢釋放5 年後再犯本罪，然其
    前次所犯原審法院93年度訴字第1194號、94年度訴更字第2
    號施用毒品案件，係在上開觀察勒戒執行完畢釋放後5 年內
    所為，而屬「5 年內再犯」之情形，依最高法院上開決議之
    意旨，被告施用第一級毒品海洛因、施用第二級毒品甲基安
    非他命各1 次之犯行，應依法論科。從而，本案事證明確，
    被告犯行堪予認定。
三、核被告所為，係犯毒品危害防制條例第10條第1 項之施用第
    一級毒品及同條例第10條第2 項之施用第二級毒品罪。被告
    持有第一、二級毒品之行為，已為其後施用之高度行為所吸
    收，均不另論罪。被告上開所犯施用第一、二級毒品罪，犯
    意各別，行為互殊，罪名不同，應予分論併罰。又被告係因
    另案通緝到案，且查無毒品扣案，於上開犯行，未經偵查機
    關發覺前，主動向高雄市警察局前鎮分局承辦警員及檢察官
    坦承有上開犯行，而願接受裁判之事實，有警詢、偵查筆錄
    及原審法院公務電話紀錄表附卷可參（見警卷第2 頁第14行
    以下、偵查卷第5 頁倒數第6 行以下、原審卷第56頁），堪
    認符合自首要件，爰就上開犯行，均依刑法第62條前段之規
    定，減輕其刑。又被告曾因如事實欄所示施用毒品犯行，經
    原審法院判決如事實欄所示罪刑確定，於95年1 月24日假釋
    出監，假釋期間付保護管束未經撤銷，於95年6 月6 日縮刑
    期滿執行完畢之事實，此有前開前案紀錄表可佐，是其5 年
    以內故意再犯本案有期徒刑以上之2 罪，均為累犯，爰均依
    刑法第47條第1 項規定加重其刑。被告同時有加重及減輕之
    事由，爰依法先加重後減輕之。
四、原審據以論處被告罪刑，固非無見。惟查，被告於本案僅施
    用第一級毒品海洛因、第二級毒品甲基安非他命各1 次，原
    判決認定被告共計施用第一級毒品海洛因2 次、施用第二級
    毒品甲基安非他命3 次，尚有未合（詳後述）。被告上訴意
    旨認原判決未論以集合犯及量刑過重，而指摘原判決不當，
    固無理由，惟原判決既有前揭可議之處，自應由本院將原判
    決撤銷改判。審酌被告前經觀察勒戒及有期徒刑執行完畢，
    猶不思戒除毒癮，顯見其並無堅定戒癮之意志，惟念其行為
    尚未危害他人及其犯後坦承犯行，態度尚稱良好等一切情狀
    ，爰分別量處如主文所示之刑。又被告之犯罪時間均在96年
    4 月24日以前，所犯均為中華民國96年罪犯減刑條例第3 條
    以外之罪，依前開減刑條例第2 條第1 項第3 款、第7 條規
    定，分別減為如主文所示之刑，並定其應執行刑，暨斟酌被
    告之年齡、犯罪情節、家庭狀況、經濟能力等情狀，就其所
    處之刑諭知如主文所示易科罰金之折算標準。
參、不另為無罪諭知部分
一、公訴意旨略以：被告分別基於施用第一級毒品海洛因及第二
    級毒品甲基安非他命之犯意，於96年3 月9 日晚間8 時47分
    許回溯96小時內之某時，在高雄市○鎮區鎮○街102 巷56號
    住處，以將海洛因摻入香煙內點煙吸食，及將甲基安非他命
    置於玻璃球內點火燒烤吸食煙氣之方式，施用第一級毒品海
    洛因1 次，及施用第二級毒品甲基安非他命2 次（即原判決
    事實欄所載被告於96年3 月8 日施用海洛因1 次，於96年3
    月7 日、8 日施用甲基安非他命2 次部分）。因認被告此部
    分亦涉犯毒品危害防制條例第10條第1 項之施用第一級毒品
    及同條例第10條第2 項之施用第二級毒品罪嫌云云。
二、按犯罪事實應依證據認定之，無證據不得認定犯罪事實；被
    告之自白，不得作為有罪判決之唯一證據，仍應調查其他必
    要之證據，以察其是否與事實相符；又不能證明被告犯罪者
    ，應諭知無罪之判決，刑事訴訟法第154 條第2 項第156
    條第2 項、第301 條第1項 分別定有明文。次按「犯罪事實
    應依證據認定之，所謂證據，須適於為被告犯罪事實之證明
    者，始得採為斷罪資料。」、「認定犯罪事實所憑之證據，
    雖不以直接證據為限，間接證據亦包括在內；然而無論直接
    或間接證據，其為訴訟上之證明，須於通常一般之人均不致
    有所懷疑，而得確信其為真實之程度者，始得據為有罪之認
    定」，又認定不利於被告之事實，須依積極證據，苟積極證
    據不足為不利於被告事實之認定時，即應為有利於被告之認
    定，更不必有何有利之證據，有最高法院53年臺上字第2750
    號、76年臺上字第4986號、30年上字第816 號判例意旨可資
    參照。尚且，刑事訴訟法第161 條已於91年2 月8 日修正公
    布，其第1 項規定：檢察官就被告犯罪事實，應負舉證責任
    ，並指出證明之方法。因此，檢察官對於起訴之犯罪事實，
    應負提出證據及說服之實質舉證責任。倘其所提出之證據，
    不足為被告有罪之積極證明，或其指出證明之方法，無從說
    服法院以形成被告有罪之心證，基於無罪推定之原則，自應
    為被告無罪判決之諭知，最高法院92年臺上字第12 8號判例
    明揭此旨。申言之，刑事訴訟制度受「倘有懷疑，則從被告
    之利益為解釋」、「被告應被推定為無罪」原則所支配，故
    得為訴訟上證明者，無論為直接或間接證據，須客觀上於吾
    人一般社會生活經驗均不致有所懷疑，而達於確信之程度者
    ，且除認定被告犯罪之外，無從本於同一事證為其他有利於
    被告之合理推斷，始可以之為不利之認定，倘其證明尚未達
    於確信之程度，而有合理可疑存在時，即難據為被告有罪之
    認定。
三、公訴人認被告涉犯上開施用第一、二級毒品犯行，係以被告
    之自白及高雄市立凱旋醫院所出具之96年3 月19日轉碼編號
    A00000000號濫用藥物尿液檢驗報告1 紙為其論據。經查：
  (一)被告固於偵查及原審中坦承此部分施用第一、二級毒品之犯
    行（見偵查卷第5 至6 頁、原審卷第36頁），惟於本院審理
    時則否認有此部分施用第一、二級毒品之犯行，辯稱：其是
    否有於該時間施用毒品，因時間過久已忘記，且此部分施用
    第一、二級毒品並無其他佐證等語（見本院卷第31頁）。足
    認被告關於此部分施用第一、二級毒品之犯行，前後陳述並
    不一致，並非始終如一自白犯罪。
  (二)被告於96年3 月9 日晚間7 時20分許，因另案在住處經警緝
    獲後，經警採尿送驗結果，固呈嗎啡及甲基安非他命陽性反
    應，有高雄市立凱旋醫院所出具之96年3 月19日轉碼編號A0
    0000000 號濫用藥物尿液檢驗報告1 紙附卷可稽（見警卷第
    3 頁）。然而嗎啡（海洛因之主要代謝物）之半衰期（血中
    濃度減半所需之時間）大約為3 小時，服用海洛因後24小時
    內約有服用量之百分之80排洩於尿液中；甲基安非他命之半
    衰期大約為9 小時，服用甲基安非他命後24小時內約有服用
    量之百分之70排洩於尿液中等情，業據行政院衛生署管製藥
    品管理局91年10月3 日管檢字第110436號函說明綦詳（見本
    院卷第34至35頁）。是被告於96年3 月9 日晚間7 時20分許
    經警採尿送驗結果，固呈嗎啡及甲基安非他命陽性反應，然
    此僅可佐證其於6 年3 月9 日某時，在其上開住處施用第一
    級毒品海洛因及第二級毒品甲基安非他命各1 次之犯行（即
    有罪部分），尚無法據此推論其於96年3 月8 日施用海洛因
    1 次，於96年3 月7 日、8 日施用甲基安非他命2 次之犯行
    甚為明灼。
四、綜上所述，公訴人認被告涉犯此部分施用第一、二級毒品之
    犯行所憑之證據，即未達通常一般人均不致有所懷疑，而得
    以確信其為真實之程度，此外，復查無其他積極證據足資證
    明被告有此部分施用第一、二級毒品之犯行，本應就此部分
    為被告無罪之諭知，惟公訴意旨認此部分與前開有罪部分有
    集合犯之一罪關係，依審判不可分原則，爰不另為無罪之諭
    知，併此敘明。
據上論結，應依刑事訴訟法第369 條第1 項前段、第364 條、第
299 條第1 項前段，毒品危害防制條例第10條第1 項、第2 項，
刑法第11條前段、第47條第1 項、第62條前段、第51條第5 款、
第41條第1 項前段、第2 項，中華民國96年罪犯減刑條例第2 條
第1 項第3 款、第7 條、第9條 ，判決如主文。
本案經檢察官林應華到庭執行職務。
中    華    民    國    97    年    2    月    15    日
                  刑事第七庭    審判長法  官 莊飛宗
                                      法  官 邱明弘
                                      法  官 孫啟強
以上正本證明與原本無異。
施用第一級毒品如不服本判決應於收受本判決後10日內向本院提
出上訴書狀，其未敘述上訴理由者，並得於提起上訴後10日內向
本院補提理由書狀（均須按他造當事人之人數附繕本）「切勿逕
送上級法院」。
施用第二級毒品部分不得上訴。
中    華    民    國    97    年    2    月    15    日
                                      書記官 黃富美
附錄本判決論罪科刑法條：
毒品危害防制條例第10條：
施用第一級毒品者，處6 月以上5 年以下有期徒刑。
施用第二級毒品者，處3 年以下有期徒刑。


司法院資訊處製作；財團法人民間司法改革基金會備份。
